【裁判字號】    97,易,3762
【裁判日期】    971231
【裁判案由】    重利
【裁判全文】
臺灣臺中地方法院刑事判決              97年度易字第3762號
公  訴  人  臺灣臺中地方法院檢察署檢察官
被      告  丁○○
選任辯護人  張啟富律師
上列被告因重利案件，經檢察官提起公訴（97年度偵字第3551號）
，本院判決如下：
    主    文
丁○○乘他人急迫貸以金錢，而取得與原本顯不相當之重利，累
犯，處有期徒刑陸月，如易科罰金以新台幣參仟元折算壹日。
其餘被訴重利（即對乙○○重利部分），無罪。
    事    實
一、丁○○基於貸放金錢以收取重利之犯意，以「許先生」之名
    義及門號0000000000號行動電話作為向貸款人聯絡貸放款項
    、收取利息之工具，而利用他人之急迫，貸放款項予不特定
    之人，再收取與原本顯不相當之重利。適甲○○因需錢孔急
    ，遂撥打上開行動電話門號予丁○○欲借貸金錢，丁○○旋
    與甲○○相約於民國96年7月17日某時許，在臺中市○○路
    與文心路口附近之某便利商店前，趁甲○○急需用錢而急迫
    之際，貸予甲○○新臺幣（下同）5萬元，丁○○並與甲○○約定以10日為1期，每期利息5千元，預扣第1期利息，實
    際上甲○○僅收受4萬5千元（換算後年息高達360%），甲○○復將身分證影本、所簽立票面金額為5萬元之本票1紙交予
    丁○○作為質押。後丁○○因涉嫌對乙○○收取重利（詳後
    ），為警查獲，經警清查，始查出上情。
二、案經臺中市警察局第二分局報告臺灣臺中地方法院檢察署檢
    察官偵查起訴。
    理    由
壹、有罪部分
一、訊據被告丁○○坦承借款予被害人甲○○及收取10天1期，
    每期5千元之重利，核與證人即被害人甲○○於偵查中之證
    述情節相符，故被告重利之犯行堪以認定。
二、核被告所為，係犯刑法第344條之重利罪。又被告前曾因犯
    重利罪，經本院以95年度易字第3522號判決判處有期徒刑4
    月確定，於96年4月4日易科罰金執行完畢，有臺灣高等法院
    被告前案紀錄表附卷可證，其於5年內故意再犯本件有期徒
    刑以上之罪，為累犯，應依刑法第47條第1項規定，加重其
    刑。爰審酌被告前於96年4月間，即曾因重利罪經本院判處
    有期徒刑4月而執行完畢，竟不知改過，未及數月，又利用
    甲○○急迫之際，貸與金錢，而收受顯不相當的重利，顯然
    罔顧前次科刑之教訓，視法律為無物，情節可惡，但得到的
    金額不多，且事後已坦承上情，態度尚佳，且與被害人甲○○達成和解，有和解書1紙附卷可證等一切情狀，量處如主
    文所示之刑；又本院認被告再度利用重利方法謀利，審酌其
    犯罪之性質及次數，認應從重諭知易科罰金之折算標準，以
    警惕被告切勿再以身試法，爰諭知如主文所示易科罰金之折
    算標準。
貳、無罪部分：
一、公訴意旨略以：被害人乙○○因需錢孔急，遂聯絡被告欲借
    貸金錢，被告即與被害人乙○○相約於96年12月31日某時許
    ，在臺中市某處，趁被害人乙○○急需用錢而急迫之際，貸
    予被害人乙○○26萬元，被告並與乙○○約定以20日為1期
    ，每期利息5萬2千元，預扣第1期利息，實際上乙○○僅收
    受20萬8千元（換算後年息約高達360%），被害人乙○○復
    將所簽立票面金額為31萬元之支票1紙及票面金額各為33萬
    元之本票2紙交予丁○○作為質押。後被害人乙○○因無力
    繳納利息而報警處理，經警方於97年1月21日18時30分許，
    在位於臺中市○○區○○路351號之統一超級商店前查獲被
    告，始悉上情。因認被告所為，亦涉犯刑法第344條之重利
    罪嫌。
二、按犯罪事實應依證據認定之，無證據不得認定犯罪事實；不
    能證明被告犯罪或其行為不罰者，應諭知無罪之判決，刑事
    訴訟法第154條第2項、第301條第1項分別定有明文。又認定
    不利於被告之事實，須依積極證據，苟積極證據不足為不利
    於被告事實之認定時，即應為有利於被告事實之認定，更不
    必有何有利之證據；認定犯罪事實應依證據，為刑事訴訟法
    所明定，故被告否認犯罪事實所持之辯解，縱屬不能成立，
    仍非有積極證據足以證明其犯罪行為，不能遽為有罪之認定
    ；告訴人之告訴，係以使被告受刑事訴追為目的，是其陳述
    是否與事實相符，仍應調查其他證據以資審認；認定犯罪事
    實所憑之證據，雖不以直接證據為限，間接證據亦包括在內
    ；然而無論直接或間接證據，其為訴訟上之證明，須於通常
    一般之人均不致有所懷疑，而得確信其為真實之程度者，始
    得據為有罪之認定，倘其證明尚未達到此一程度，而有合理
    性之懷疑存在時，即無從遽為有罪之確信，最高法院分別著
    有30年上字第816、1831號、52年臺上字第1300號及76年臺
    上字第4986號判例可資參照。
三、檢察官認被告涉有向被害人即證人乙○○收取重利之依據，
    無非以被告承認曾借款予證人乙○○及證人乙○○警詢之陳
    述為其依據。經查，被告雖承認借錢予證人乙○○，但於警
    詢及偵查中一再陳稱：是向乙○○收取先前借款之本金，不
    是收取利息等語。而證人乙○○雖指稱：於96年12月31日借
    款26萬元，以20天為1期，收取利息5萬2千元，並開立票號
    SU0000000號、面額為31萬元、付款人為第七商業銀行之支
    票1張，被告也領去了云云，惟經本院向第七商業銀行查詢
    ，經合併該銀行之國泰世華商業銀行所屬彰泰分行函覆本院
    ，查無證人乙○○領用「SU0000000號」支票之紀錄，且證
    人乙○○所開立之支票存款帳戶最後往來紀錄係96年6月1日
    ，有該行97年11月12日97國泰世華銀彰泰字第140號函及所
    附交易明細資料附卷可證；衡諸常情，證人乙○○自96年6
    月1日既未再簽發支票，則於相隔6月之後即96年12月31日再
    使用支票並已付款，理應印象深刻，不應記憶錯誤；況證人
    乙○○於警詢製作筆錄時，距所稱「交付支票」之時間不到
    1月，應不可能因如此短之時間經過而記憶模糊；再者，本
    件係證人乙○○主動向警方報案而查獲被告，依一般經驗法
    則，證人乙○○如因不堪重利剝削而欲報案，理應已深思熟
    慮，豈會對借款時，所交付予被告之物記憶錯誤？而證人乙○○自稱是交付利息，依其陳述每1期為5萬2千元，何以僅
    準備1,500元相差如此懸殊之金額？如被告確實向證人乙○○收取重利，證人乙○○如僅交付區區數額之利息，被告豈
    甘休，而不出言「警告」或「恐嚇」？且證人乙○○既於95
    年曾因向被告借款而身受重利之苦，何以毫不在意，甘冒重
    利之害，再度向被告借款？綜上所述，證人乙○○所為96年
    12月31日向被告借款26萬元，支付20天1期之利息5萬2千元
    之證言，難以採信。雖被告於本院95年度易字第3522號一案
    中警詢時，曾為乙○○已還清借款之陳述，與被告本件否認
    犯罪事實所持之辯解容有矛盾，但被告之辯解縱屬不能成立
    ，仍非有積極證據足以證明其犯罪行為，不能遽為有罪之認
    定，業如上述。檢察官所舉之證據，既未達於通常一般之人
    均不致有所懷疑，而得確信其為真實之程度，而有合理性之
    懷疑存在時，本院即無從遽為有罪之確信。綜上所述，本件
    不能證明被告犯罪，自應為被告無罪之諭知。
據上論斷，應依刑事訴訟法第299條第1項前段、第301條第1項前
段，刑法第344條、第47條第1項、第41條第1項，刑法施行法第1
條之1，判決如主文。
本案經檢察官丙○○到庭執行職務。
中    華    民    國    97    年    12    月    31    日
                  刑事第九庭    法  官  施慶鴻
以上正本證明與原本無異。
如不服本判決應於收受判決後10日內向本院提出上訴書狀，並應
敘述具體理由；其未敘述上訴理由者，應於上訴期間屆滿後20日
內向本院補提理由書（均須按他造當事人之人數附繕本）「切勿
逕送上級法院」。
                                書記官  簡芳敏
中    華    民    國    97    年    12    月    31    日
附錄論罪科刑法條
刑法第344條
（重利罪）
乘他人急迫、輕率或無經驗貸以金錢或其他物品，而取得與原本
顯不相當之重利者，處1年以下有期徒刑、拘役或科或併科1千元
以下罰金。


司法院資訊處製作；財團法人民間司法改革基金會備份。
